【裁判字號】    99,訴,124
【裁判日期】    990729
【裁判案由】    更正土地登記
【裁判全文】
臺中高等行政法院判決
                                       99年度訴字第124號
                                     99年7月22日辯論終結
原      告  甲○○
            乙○○
共      同
訴訟代理人  黃嘉明  律師
被      告  臺中縣雅潭地政事務所
代  表  人  丙○○
訴訟代理人  庚○○
            己○○
上列當事人間因更正土地登記事件，原告不服臺中縣政府中華民
國99年1月20日府訴委字第0990033866號訴願決定，提起行政訴
訟。本院判決如下︰
    主  文
原告之訴駁回。
訴訟費用由原告負擔。
    事實及理由
一、事實概要：緣原告甲○○於民國（下同）95年間將其所有坐
    落臺中縣潭子鄉○○段196、198、203、204地號土地及門牌
    號臺中縣潭子鄉○○路○段○○巷6號房屋﹙建號122﹚建物，
    信託登記於原告乙○○及另受託人丁○○公同共有。97年12
    月2日被告受理原告等2人申請受託人變更登記（收件字號：
    雅登資字第123840號及第123850號）由原告乙○○成為唯一
    之受託人，並變更信託契約內容，於97年12月5日登記完畢
    ，嗣另受託人丁○○於98年3月11日以申請書申請塗銷系爭
    土地及建物之受託人變更登記，被告以98年3月18日雅地登
    字第0981001740號函復略以被告受理變更依法有據。惟丁○
    ○不服上開函之說明，乃於98年4月3日再函請被告明確函復
    ，是否准許其前函請求塗銷系爭土地及建物之受託人變更登
    記之申請案，被告於98年4月14日再以雅地登字第098100236
    8號函否准其請，丁○○仍不服，提起訴願，案經臺中縣政
    府於98年9月2日以府訴委字第0980269776號訴願決定，認該
    案非單純受託人變更，尚涉及信託內容之變更登記，被告若
    單以受託人變更登記同時變更受託人及信託契約內容，其登
    記程序即有未完備之疑，且實質上涉及信託契約之終止卻不
    符信託法第3條及及信託契約約定事項(五)規定，故撤銷原處
    分由被告另為適法之處分。被告依據臺中縣政府上開訴願決
    定，辦理撤銷原處分受託人變更登記，於98年10月2日以雅
    地登字第0980107037號函將其訴願決定執行情形函報臺中縣
    政府，並以副本副知原告乙○○辦理書狀換給登記。原告等
    不服，提起訴願遭駁回，遂提起本件行政訴訟。
二、本件原告主張：系爭信託登記之受益人全為原告甲○○1人
    ，信託利益全部由委託人甲○○享有。依信託法第3條規定
    ，委託人與受益人同一人者，於信託成立後得終止信託。又
    依信託法第63條規定，信託利益既全部由委託人甲○○享有
    ，則委託人甲○○得隨時終止信託，故原告甲○○表示終止
    對丁○○之信託，而提出受託人之變更登記，經被告准予登
    記，並無不當。被告事後以原信託關係未屆滿或委任人及受
    益人合意終止信託關係，不符信託法第3條規定，委任人與
    原受託人之信託未經合法終止，則本案受託人變更登記即難
    謂合法。然被告撤銷原登記之處分，顯違信託法第3、63條
    規定。原告甲○○就原受託人丁○○、乙○○變成為乙○○
    1人，且就委託內容變更，係委託人與乙○○間之新信託契
    約，與原受託人丁○○無關，法亦未限制不能同時變更，被
    告以原告不能同時變更受託人及信託內容，與法有違。又系
    爭土地及房屋雖信託登記與丁○○、乙○○，但土地、房屋
    仍全由委託人即原告甲○○自己管理處分，土地之地價稅、
    房屋之房屋稅亦均由原告甲○○自己繳納，有稅單收據為證
    。故系爭委託契約之信託登記，係通謀之虛偽意思表示，依
    法無效。況原屬無效之信託契約第4條載「受託人如違反信
    託利益之分配原則，委託人得終止信託契約」，查受託人丁
    ○○實際上未管理信託物，亦未分配信託利益予原告甲○○
    ，依信託契約第5條約定，原告甲○○當得終止信託契約等
    情。並聲明求為判決撤銷訴願決定及原處分。
三、被告則以：依信託法意旨謂，倘信託契約另行約定非經第三
    人及受託人同意不得終止契約者，自益信託之委託人即不得
    片面終止信託契約。本案前經臺中縣政府99年1月28日府訴
    委字義0000000000號訴願決定書認該案非單純受託人變更，
    尚涉及信託內容變更，且實質上涉及信託契約之終止卻不符
    合信託法第3條及信託契約約定事項(五)規定，依法務部96年5
    月18日法決字第0960018145號函釋，基於契約自由原則，原
    告即委託人甲○○應依信託內容之特定約定事項為之，不得
    片面終止信託契約變更受託人。另有關原告以本信託登記之
    受託人未依信託本旨處理信託業務乙節，原告應依信託法第
    36條規定向法院聲請解任；又系爭土地原告認為所為信託登
    記係通謀虛偽意思表示，依法無效部分，茲因土地登記規則
    第7條規定：「依本規則登記之土地權利，除本規則另有規
    定外，非經法院判決塗銷確定，登記機關不得為塗銷登記。
    」，原告應向法院訴請判決塗銷後，被告才得據以辦理塗銷
    登記等語，資為抗辯。並聲明求為判決駁回原告之訴。
四、兩造之爭點：本件委託人即原告甲○○可否未經受託人丁○
    ○之信託終止合意，而由委託人逕為申請變更信託受託人？
    被告撤銷原告甲○○變更登記，回復原登記，是否適法？經
    查：
    (一)按「稱信託登記者，謂委託人將財產權移轉或為其他處分
      ，使受託人依信託本旨，為受益人之利益或為特定之目的
      ，管理或處分信託財產之關係。」、「信託，除法律另有
      規定外，應以契約或遺囑為之。」、「委託人與受益人非
      同一人者，委託人除信託行為另有保留外，於信託成立後
      不得變更受益人或終止其信託，但經受益人同意者，不在
      此限。」、「受益人因信託之成立而享有信託利益。但信
      託行為另有訂定者，從其約定。」、「受託人除信託行為
      另有訂定外，非經委託人及受益人之同意，不得辭任。但
      有不得已之事由時得聲請法院許可其辭任。受託人違背其
      職務或有其他重大事由時，法院得得因委託人或受益人之
      聲請將其解任前2項情除信託行為另有訂定外，委託人得
      指定新受託人，如不能或不為指定者，法院得因利害關係
      人或檢察官之聲請選任新受託人，並為必要之處分。已辭
      任之受託人於新受託人能接受信託事務前，仍有受託人權
      利及義務。」分別為信託法第1條、第2條、第3條、第17
      條及第36條所規定。
    (二)本件原告甲○○95年5月4日與原告乙○○、訴外人丁○○
      所簽訂之信託契約（見本院卷第58頁）中，其第五項約定
      事項之第(三)、第(四)、第(五)款之內容分別為：「(三)信託期間
      內，因處分（買賣或公用徵收等）信託財產而取得之信託
      利益，則依信託經過期限與信託期間之比率，分別歸屬受
      託人或信託關係消滅時，信託財產歸屬人。」、「(四)受託
      人如違反信託利益之分配法則，委託人得終止信託契約。
      」、「(五)信託期間內，如無前款事由發生，任何一人，均
      不得終止信託關係。」由該契約內容顯示，受託人在信託
      期間內，就信託財產於處分時有依信託經過期限與信託期
      間之比率，享有處分利益，系爭委託契約受益人與委託人
      非同一人，信託利益非專屬原告甲○○一人享有；又雙方
      約定在受託人無違反信託利益之分配法則下，任何一方不
      得終止信託關係。故原告甲○○即委託人，在受託人未違
      反契約約定下，不得任意終止該信託合約。本件原告甲○
      ○主張系爭信託登記之受益人全為原告甲○○1人，信託
      利益全部由委託人甲○○享有，依信託法第3條規定，委
      託人與受益人同一人者，於信託成立後得終止信託云云，
      即與上開信託契約及信託法第3條之規定不符。
    (三)而系爭95年5月4日信託契約不得任意終止，已詳如上述，
      則原告甲○○在未合法終止原信託契約時，另以97年11月
      17日與原告乙○○之新信託契約，欲取代95年5月4日原信
      託契約，並向被告申請受託人變更登記，即於法未合，被
      告以原信託關係未屆滿以及委託及受益人未合意終止信託
      關係，不符信託法第3條規定，委託人與原受託人之信託
      未經合法終止，本案受託人變更登記即難謂合法，而撤銷
      原變更登記，回復原始登記，並無違誤。是原告主張新信
      託契約，與原受託人丁○○無關，法未限制不能同時變更
      云云，自非可採。
    (四)至原告主張系爭土地及房屋雖信託登記與丁○○、乙○○
      ，但土地、房屋仍全由委託人即原告甲○○自己管理處分
      ，系爭委託契約之信託登記，係通謀之虛偽意思表示，依
      法無效；又受託人丁○○實際上未管理信託物，亦未分配
      信託利益予原告甲○○，依信託契約第五項約定，原告甲
      ○○當得終止信託契約乙節，系爭情事係屬契約有效與否
      ，以及受託人是否違反信託契約之私法爭執事件，非行政
      訴訟之範疇。而「信託利益全部由委託人享有者，委託人
      或其繼承人得隨時終止信託。」固為信託法第63條第1項
      所規定，然契約終止權之行使，依民法第263條準用第258
      條之規定，應向他方當事人以意思表示為之，若當事人一
      方有數人者，應由其全體或向其全體為意思表示，始生終
      止之效果。而契約約定內容除違反強制或禁止規定，或有
      背於公共秩序善良風俗而無效外（民法第71條及第72條規
      定參照），基於契約自由原則，當事人自得為特別之約定
      ，本件縱如原告所稱原告甲○○係自益信託之委託人，然
      其未依信託契約之特別約定，即予單方片面終止契約，自
      不生終止契約之效力，雖證人即原告甲○○之女戊○○○
      到庭證稱：「有一次我回去看我母親時，有聽到母親有打
      電話給丁○○，說要撤銷連文的信託權利。」究係何者信
      託權利既無法指出，且僅是聽到，而原告甲○○亦未能提
      出95年5月4日信託契約已合法終止之證明，原告甲○○與
      乙○○另簽定信託契約並辦理變更登記，該信託登記不僅
      受託人變更，且刪除其原約定事項之內容，即已變更信託
      契約，已非單純受託人之變更，被告所為撤銷登記處分，
      並回復原登記，於法並無不合。原告此部分主張，亦無可
      採。
五、綜上所述，原告所訴均無足採，本件原處分並無違誤，訴願
    決定予以維持，亦無不合。原告訴請撤銷，為無理由，應予
    駁回。本件事證已臻明確，兩造其餘陳述及舉證，不影響於
    本判決之判斷，爰不一一論列，併予敘明。
六、據上論結，本件原告之訴為無理由，依行政訴訟法第195條
    第1項後段、第98條第1項前段、第104條、民事訴訟法第85
    條第1項前段，判決如主文。
中    華    民    國    99    年    7    月    29     日
                臺中高等行政法院第三庭
                          審判長法  官  莊  金  昌
                                法  官  許  武  峰
                                法  官  林  金  本

以上正本證明與原本無異。
如不服本判決，應於判決送達後20日內向本院提出上訴書狀，其
未表明上訴理由者，應於提起上訴後20日內向本院提出上訴理由
書（須依對造人數附具繕本）；如於本判決宣示或公告後送達前
提起上訴者，應於判決送達後20日內補提上訴理由書（須附繕本
）。未表明上訴理由者，逕以裁定駁回。
中    華    民    國    99    年    7    月    29     日
                                書記官  林  昱  妏

司法院資訊處製作；財團法人民間司法改革基金會備份。
